臺灣高等法院刑事判決　　　　　　　　　　　　　　九十二年度選上訴字第七五號
　　上　訴　人　臺灣板橋地方法院檢察署檢察官
　　上　訴　人
　　即　被　告　子○○
　　選任辯護人　王東山　律師
　　　　　　　　李美寬　律師
　　　　　　　　許文生　律師
　　上　訴　人
　　即　被　告　辛○○
　　選任辯護人　楊貴森　律師
　　上　訴　人
　　即　被　告　戊○○
　　　　　　　　丑○○
　　　　　　　　丁○○
　　　　　　　　丙○○
　　　　　　　　癸○○
　　右　一　人
　　輔　佐　人　壬○○
　　上　訴　人
　　即　被　告　庚○○
　　選任辯護人　王東山　律師
　　　　　　　　李美寬　律師
　　　　　　　　許文生　律師
　　上　訴　人
　　即　被　告　己○○
　　被　　　告　甲○○
右上訴人因被告選罷法等案件，不服臺灣板橋地方法院九十一年度訴字第七九二號，
中華民國九十二年七月二十三日第一審判決（起訴案號：臺灣板橋地方法院檢察署九
十一年度選偵字第三號，移送併辦案號：九十一年度選偵字第二二號），提起上訴，
本院判決如左：
    主  文
上訴駁回。
    事  實
一、子○○為民國（下同）九十一年第十五屆（起訴書誤載為第四屆，應予更正）縣
    議員選舉臺北縣第四選區（土城、三峽、鶯歌、樹林）縣議員候選人歐金獅之支
    持者，並自九十年十二月中旬起即幫忙歐金獅競選總部成立前後之選務工作，其
    為求歐金獅能順利當選，或獨自一人，或與辛○○基於犯意之聯絡，基於投票行
    賄之概括犯意，以鶯歌鎮之鄰長為對象，每人支付新臺幣（下同）三千元，為不
    知情之歐金獅進行買票兼固樁之行為：
    (一)子○○於九十年十二月間某日，在臺北縣鶯歌鎮○○路六六八巷五十五弄二十
      二號有投票權之鶯歌鎮鳳鳴里二十六鄰鄰長丁○○住處，交付三千元予丁○○
      之配偶丙○○，請其轉交丁○○，而要求丁○○在該次臺北縣議員選舉時投票
      予歐金獅並幫忙拉票；旋由與丁○○共同有收受賄賂犯意聯絡之丙○○代為收
      受該筆款項，丁○○於收受賄賂後，許以一定投票權之行使。
    (二)子○○於九十年十二月間某日，在臺北縣鶯歌鎮○○路六六八巷五十二弄十七
      號有投票權之鶯歌鎮鳳鳴里二十八鄰鄰長癸○○住處，交付三千元予癸○○之
      子辛○○，請其轉交癸○○，而要求癸○○在該次臺北縣議員選舉時投票予歐
      金獅並幫忙拉票；旋由與癸○○有共同收受賄賂犯意聯絡之辛○○代為收受該
      筆款項，並於其後將其中一千元分予癸○○，癸○○於收受賄賂後，許以一定
      投票權之行使。
    (三)辛○○另與子○○共同基於投票行賄之犯意聯絡，於九十年十二月間某日，在
      臺北縣鶯歌鎮○○路六六八巷五十二弄十七號住處，收受子○○所交付之六千
      元，允諾以每位鄰長三千元之代價，轉向有投票權之鳳鳴里二十七鄰鄰長溫簡
      秀鳳及二十二鄰鄰長戊○○行求、交付賄賂，約定投票予歐金獅。辛○○收受
      上開六千元後，即於同日上午八時許，前往臺北縣鶯歌鎮○○路六六八巷二號
      鳳鳴里二十七鄰鄰長溫簡秀鳳之媳婦乙○○所經營之強盛商行，交付三千元予
      乙○○，請乙○○轉交有投票權之鄰長溫簡秀鳳，要求溫簡秀鳳在該次臺北縣
      議員選舉時投票予歐金獅並幫忙拉票，而由不具投票權（籍設桃園縣）且不知
      情之乙○○（業經檢察官為不起訴處分）代為收受；惟溫簡秀鳳已因腦幹中風
      呈植物人狀態無從認識交付賄款之目的而無收受賄賂之意思。辛○○復於同日
      晚間，前往臺北縣鶯歌鎮○○路六五八巷十七之一號三樓有投票權之鳳鳴里二
      十二鄰鄰長戊○○住處，交付三千元予戊○○之配偶丑○○，請丑○○轉交戊○○，並要求戊○○在該次臺北縣議員選舉時投票予歐金獅並幫忙拉票；旋由
      與戊○○有共同犯意聯絡之丑○○代為收受該筆款項，戊○○於收受賄賂後，
      許以一定投票權之行使。
二、庚○○為民國九十一年第十五屆縣議員選舉臺北縣第四選區（土城、三峽、鶯歌
    、樹林）登記二號縣議員候選人歐金獅之支持者，其為求歐金獅能順利當選，竟
    基於投票行賄之概括犯意，在該選區內對一般選民為歐金獅進行買票之行為：
    (一)庚○○於九十一年一月間某日，在臺北縣鶯歌鎮○○街二十巷六號四樓有投票
      權代號Ａ居民（年籍、姓名詳卷）之父親甲○○住處，交付二千元予甲○○，
      請甲○○轉交代號Ａ之居民，約定以每票一千元之代價，要求代號Ａ及其有投
      票權之配偶在該次臺北縣議員選舉時投票予歐金獅；旋由與代號Ａ居民有犯意
      聯絡之甲○○（共同收受賄賂部分未經起訴）代為收受該筆款項；甲○○其後
      亦已將該二千元交付予代號Ａ居民收受，代號Ａ於收受後，許以一定投票權之
      行使。
    (二)庚○○於九十一年一月十六日上午八時三十分許，在臺北縣鶯歌鎮河濱公園之
      老人健康會館處，交付一千元予有投票權之己○○，要求投票予歐金獅，己○○當場收受該筆款項後，許以一定投票權之行使。
    (三)庚○○於九十一年一月二十二日上午八時許，在臺北縣鶯歌鎮○○○路福德巷
      三號有投票權之卓正雄（業經原審判處有期徒刑貳月，如易科罰金，各以參佰
      元折算壹日，褫奪公權壹年，緩刑貳年確定）住處，交付四千元予有投票權之
      卓正雄，約定以每票一千元之代價，要求卓正雄（含其具有投票權之弟弟卓正
      賢、卓秀根、卓正慶三人）投票予歐金獅，卓正雄當場收受該筆款項後，許以
      一定投票權之行使（惟尚未告知及交付另外三千元款項予其兄弟）。
三、嗣經祕密證人「拉槍桿」（代號）檢舉，為法務部調查局人員於九十二年一月二
    十一日循線查獲子○○之買票上情，及於九十一年一月二十二日十時四十五分許
    ，為警在臺北縣鶯歌鎮○○路一四○巷五十三號處查獲庚○○之買票上情。
四、案經法務部調查局臺北縣調查站及臺北縣政府警察局三峽分局報請臺灣板橋地方
    法院檢察署檢察官偵查起訴，及移送併辦。
      理  由
壹、被告子○○、辛○○、戊○○、丑○○、丁○○、丙○○、癸○○證據部分：
  一訊據被告子○○、辛○○、戊○○、丑○○、丁○○、丙○○、癸○○均矢口否
    認有何投票行賄或投票受賄之犯行，被告子○○辯稱：伊是拿錢請他們去服務處
    分傳單等幫忙工作，伊沒有叫他們一定要投歐金獅，如果係選舉買票，類皆按投
    票權人頭發放，各戶自非等額，故所謂每鄰長各三千元，至多類似所謂「固樁費
    」，即因渠等在地方社區較有影響力，請渠等幫忙拉票，自非針對投票行為之買
    票錢，而無投票行賄罪之適用，辛○○於調查局之指證，係出自威脅利誘及誘導
    訊問，無證據能力；伊拿錢給同案被告是業務費，請他們去幫忙，不是叫他們去
    買票云云。被告辛○○辯稱：伊沒有投票權，鄰長是伊母親癸○○，伊不認識歐
    金獅，因伊有參加巡守隊較累，所以子○○說過年了，伊等辛苦了，所以拿錢給
    伊等吃茶，日後有事再拜託伊，過很多天，歐金獅的競選總部要成立，他才說有
    空去幫忙，伊拿了三千元，其拿錢之時並不知道子○○之動機，又因其母親癸○○為鄰長，但年事已高，故均由其代理事務，而子○○交付三千元，要其轉交其
    母親癸○○，只能認係單純轉交，而為子○○利用之工具，過二天子○○又給伊
    六千元，僅是要其幫忙轉交予另外二鄰之鄰長，並沒有說要做什麼，要無賄賂之
    意思，而且各該三千元是子○○要其轉交給癸○○、戊○○及乙○○即溫簡秀蘭
    ，其目的是要做類似綁樁之交際行為，而非買票賄選，而且子○○交給伊三千元
    要轉交給癸○○時，癸○○並不在場，如何有犯意聯絡；當時伊假釋中沒有投票
    權，子○○交代伊轉交三千元給他們，那三千元是競選總部成立，請他們去發傳
    單並不是買票等語。被告戊○○辯稱：那天伊在上班，子○○的事要問伊太太，
    伊不知道；他們拿錢給伊，叫伊有空就去總部工作云云。被告丑○○辯稱：子○○拿三千元給伊，伊不知道要做什麼，是過幾天才知道要幫忙歐金獅發傳單，伊
    本來不知道，伊忘記是否有跟伊老公講；他拿錢給伊是叫伊去總部打雜的，不是
    向伊買票等語。被告丁○○辯稱：伊是調查局去找伊時才知道這件事，錢是伊太
    太拿的，她沒有跟伊講云云。被告丙○○辯稱：子○○拿錢給伊，沒有說要做什
    麼，伊也沒有跟伊先生說子○○拿錢的事；是叫伊去幫忙的，不是向買票等語。
    被告癸○○辯稱：伊忘記這件事了，伊當時身體不好，年紀也太了云云。惟查：
    (一)被告子○○於法務部調查局臺北縣調查站訊問時供陳：據歐金獅向我表示，他
      在第四選區包括土城、鶯歌、新莊等地，他都有都市重劃的個案，如果他能當
      選縣議員，對公務的接洽會較方便；從競選總部成立到現在，由於我四哥（簡
      清治）擔任他的掛名競選總幹事，且離我家很近，騎機車幾分鐘就到了，所以
      下班後，我經常會去他的競選部走走，主要是向歐金獅打打氣加油；... 我家
      人都支持他，且我四哥當他的競選總幹事，所以我當然會向我朋友及透過人脈
      幫歐金獅拉票云云（見選他字第三六九號卷第一三一頁至第一三二頁背面。在
      原審調查中仍供稱：（問：你何時開始幫歐金獅選務工作？你幫他做那些選務
      工作？）十二月中旬，他競選總部成立前十天或一星期；他要我幫忙，但我沒
      時間，所以我跟他講我叫幾個朋友有空時去幫他插旗子等打雜工作等語（見原
      審卷第二二一頁）。另參諸同案被告辛○○於檢察官偵查中亦供稱：在九十一
      年十二月十八日當時大家都知道子○○在幫歐金獅云云（見選他第三百六十九
      號卷第一百五十頁）。則被告子○○自九十年十二月中旬起，即在臺北縣第四
      選區協助歐金獅參選九十一年第十五屆縣議員選舉乙節，應毋庸置疑。
    (二)被告子○○於九十年十二月間以三千元代價，向被告丁○○即臺北縣鶯歌鎮鳳
      鳴里二十六鄰鄰長為投票行賄部分：
      1.被告丁○○於法務部調查局臺北縣調查站訊問時供陳：我本人沒有收到子○○任何金錢，但我今日（九十一年一月二十一日）以電話詢問我太太丙○○
        ，丙○○表示子○○在上禮拜（時間記不清楚）曾在我家院內拿三千元給丙○○，因為當時在院內聊天的鄰居很多，子○○並未講明三千元是做什麼用
        的；子○○雖然沒有告訴我及我太太送我們三千是做什麼用的，但我知道以
        子○○的政治關係，以及子○○送我太太三千元的時機接近選舉，應該是賄
        選買票的錢云云（見選他字第三六九號卷第一一八頁）。在檢察官偵查中仍
        供稱：約一個禮拜前子○○到我家裡拿了三張一千元的千元大鈔沒有包起來
        ，他當場拿給我太太，當時鄰居在場，他的意思要我太太選舉時幫忙；當時
        人很多他可能也不太敢講的很清楚；過了好幾天我太太才跟我講，子○○只
        有說選舉幫幫忙，未言明幫那一位候選人號等語（見同上卷第一二一頁背面
        ）。
      2.被告丙○○於檢察官偵查中亦供陳：一個多星期前晚上子○○我家來，直接
        拿出三張千元大鈔交給我，我沒有問為什麼給我三千元，我就把錢收下來；
        ... 我實在不記得我有無告訴我先生；（問：子○○何時持三千元向你買票
        ？）十二月底或一月初，我已不記得了；我不太記得他有說是投給何人云云
        （見選他字第三六九號偵卷第一百二十九頁、第二百三十六頁及背面）。
      3.被告丁○○、丙○○之上開供述均為相符，渠等所為供詞，自屬可信。又，
        被告丁○○雖另供稱；子○○並未講明三千元是做什麼用的云云；被告丙○○亦供陳：不太記得子○○有說是投給何人等語。然被告丁○○前已明確供
        述：子○○雖然沒有告訴我及我太太送我們三千是做什麼用的，但我知道以
        子○○的政治關係，以及子○○送我太太三千元的時機接近選舉，應該是賄
        選買票的錢云云（見選他字第三六九號卷第一一八頁）。參諸同案被告辛○○亦供陳：九十一年十二月十八日當時大家都知道子○○在幫歐金獅等語；
        且丁○○、丙○○取得該三千元後並未曾將之退還子○○，有如前述；則被
        告子○○於九十年十二月間，交付三千元予被告丙○○時，應已有賄選被告
        丁○○、丙○○投票予歐金獅之意思合致，應可認定。
    (三)被告子○○於九十年十二月間以三千元代價，向被告癸○○即臺北縣鶯歌鎮鳳
      鳴里二十八鄰鄰長為投票行賄部分：
      1.被告癸○○於法務部調查局臺北縣調查站訊問時供陳：約一星期前，辛○○
        騎車來我住處台北縣鶯歌鎮○○路四七二巷五號四樓接我，在路上說「阿盛
        （子○○）說要我幫他買票」；我問「哪一個阿盛？」，辛○○說「子○○
        」；我問「有沒有穩要給他買？」，以後我就聽不清楚，也不記得了；我知
        道子○○給辛○○三千塊，要求辛○○替二號歐金獅在台北縣鶯歌鎮鳳鳴里
        二八鄰內買票賄選，就在辛○○在告訴我子○○要渠買票賄選的那天有拿一
        千元給我，並告訴我這是子○○給的三千元云云（見選他字第三六九號卷第
        八十七頁背面、第八十八頁）。在檢察官偵查中仍供稱：（調查站中所供）
        實在的；約十天前辛○○騎機車載我回鶯桃路四七二巷五號四樓在路上他告
        訴我「阿盛」請他幫忙買票，我問他「穩不穩？這樣好嗎？」；（「阿盛」
        ）即是我兒子同學之子○○；我兒子騎車載我說了那些話之後過了一、二天
        ，在六六八巷五二弄十七號前交給一張一千元鈔票，說這是子○○拜託他買
        票的；（問：他有說投票要投給何人？）是外地來的姓歐要選議員，是二號
        等語（見同上卷第一０三頁背面、第一０四頁）。
      2.被告辛○○於法務部調查局臺北縣調查站訊問時供陳：（歐金獅有無要求你
        幫他買票？）有的，但並非本人要求我，而是其樁腳暨我多年好友子○○來
        拜託我，子○○要我在我母親癸○○擔任鄰長之鳳鳴里第二八鄰範圍內，幫
        歐金獅買五十票，並約定以每票新台幣壹千元的代價買票；大約是歐金獅鶯
        歌競選總部成立前十天，子○○於某日早上約七時許到我家找我，並拿給我
        三千元，我問原因，子○○說過年到了先給我喝個茶，到時候有事情會拜託
        我；其實我很清楚子○○給我這個錢是要我日後縣議員選舉時間接近時要幫
        他買票，只是當時他未言明是幫歐金獅，我也是到了歐金獅鶯歌競選總部成
        立前發給鄰長邀請函時，才知道子○○是幫歐金獅的；而經我回憶，約在九
        十一年元月十四、十五日早上差不多八點多，我如往常載兩位孫子到鳳鳴國
        小附設幼稚園上課，出來時，在永和街正好子○○叫住我，就要求我幫他為
        歐金獅在本鄰買五十票，每票壹千元；當時我就騎著機車，我倆在永和街路
        邊談，子○○說上回交給我參千元要拜託我的事，是他計畫在每鄰幫歐金獅
        買五十票，我這一鄰希望透過我來買；（問：你前稱子○○交給你三千元，
        你有無收下？）有的，我到現在也沒有還給他，子○○也沒有開口向我要回
        ；... 戊○○及周阿三我與他們二人從無金錢借貸往來關係，乙○○是去年
        我曾向她借兩仟元，但隔天就還她了，和她也只有這一次借錢關係；... (1)
        向鄰長以每票參仟元的代價來進行綁樁買票：因鳳鳴里里長李振吉是農會派
        ，與縣議員候選人陳文錄是同派，故子○○無法透過李振吉下錢，在我鳳鳴
        里內，除子○○知道是反對他的鄰長外，都以參仟元的代價來向鄰長綁樁買
        票，我（代表我母親癸○○）、戊○○及乙○○等鄰長確實都收到子○○的
        參仟元，而其中戊○○因住在大樓，子○○不知是那一戶，乙○○是子○○
        於某天早上送錢時還沒開門，所以後來子○○在某天早上七點時，親自到我
        家來拜託我幫他轉送（是在我收到前述參仟元之後的一、二天）；我當天早
        上八點多拿到店裡親交給乙○○，傍晚（應是已近晚上）又到戊○○家，因
        他在上夜班，我就將參仟元交給戊○○的太太（我都叫她林太太）；我交給
        他們兩人各參仟元時，都向他們表示這是子○○要我轉交的錢，而其他鄰長
        是子○○自己去發的；(2)如前述，子○○有向我表示計畫要在各鄰買五十票
        （不清楚是否只限於本里），每票壹仟元，而在前述於永和街和我交談時，
        是拜託我幫忙發我二十八鄰的買票錢，我因有案底所以婉拒；我都是告訴他
        們這錢是子○○要我轉交的，乙○○及戊○○等鄰長也都知道子○○是支持
        歐金獅的，故他們收了錢自然會知道是幫歐金獅買票的；我有請戊○○到我
        家來一下，後來戊○○到我家來，我有特別向他說那參仟元是子○○幫歐金
        獅給的錢，請他支持；另因乙○○我認為子○○必定還會去拜訪，所以認為
        她一定是知道拿這個錢當然要支持歐金獅云云（見選他字第三六九號偵卷第
        一百四十二頁至第一百四十四頁）。在檢察官偵查中仍供稱：（警訊中所供
        ）實在的；在九十一年十二月十八日當時大家都知道子○○在幫歐金獅，子
        ○○到我家門口拿了三仟元給我說要我幫忙，我當時知道他的意思即是要我
        投歐金獅，過了一、二天簡男又到我家交給我六仟元讓我交給乙○○及戊○○，同一天早上八點左右，我拿到乙○○強盛便利商店當面交了三張新版仟
        元大鈔給江女，並明白的告訴她，是子○○叫我轉交給她的，那時江女心裡
        面也清楚要她支持歐金獅所以她沒有多問，同一天四、五點時我去找戊○○
        遇到他太太，我拿三仟元給她並告訴她是子○○要轉交給戊○○的，並要戊○○有空來找我；我有告訴我母親這是子○○給我的三仟元其中的一仟元，
        這是要幫歐金獅買票的等語（見同上卷第一四九頁背面、第一五０頁）。
      3.被告癸○○、辛○○之供述均為一致，渠等所為供詞，自屬可信。被告辛○○雖尚於假釋中沒有投票權，然其有代收子○○交付予其母親癸○○之買票
        賄款三千元，並已然轉交一千元予癸○○；及被告辛○○有與子○○有與辛○○共謀，推由辛○○向鶯歌鎮鳳鳴里二十八鄰鄰長溫簡秀鳳、二十二鄰鄰
        長戊○○賄選買票，已可認定。
      4.至於，被告子○○雖質疑被告辛○○於調查局之訊問筆錄有遭威脅利誘之情
        云云。然查，被告辛○○及被告癸○○均已於偵查中自白被告子○○為歐金
        獅向他人投票行賄之情，業如前述；而被告辛○○亦始終未否認其在調查局
        訊問、檢察官偵查訊中所為自白之任意性。況且被告辛○○在偵查中經檢察
        官向原審法院聲請羈押時，亦在原法院調查中當庭表示：其在調查站中及向
        檢察官所言均屬實在等語，並詳確供承：（被告子○○）給伊三千元，要伊
        轉交給乙○○、戊○○，每人各三千元，原先的三千元伊自己拿了，隔天給
        伊六千元，伊就給了他們二人，伊說子○○要伊交給你們；（問：戊○○在
        調查站說「給我太太時要我們支持歐金獅」是否對？）我是後來跟他講的，
        不是當天講的，伊有跟他講說要他支持歐金獅；（問：有無要你支持歐金獅
        ？）他要我們支持歐金獅；（問：你拿三千元給乙○○時如何講？）伊跟他
        說，伊說是子○○要給他的，我們都知道子○○是歐金獅的競選幹部等語（
        見原審九十一年聲羈字第三九號卷）。是被告子○○上開所辯，自非可採。
    (四)被告子○○委由被告辛○○盛以每位鄰長三千元之代價，轉向鳳鳴里二十七鄰
      鄰長溫簡秀鳳、媳婦乙○○投票行賄部分：
      1.證人乙○○於法務部調查局臺北縣調查站訊問時供陳：溫簡秀鳳是我婆婆，
        她目前擔任鳳鳴里第二七鄰的鄰長；因為我婆婆中風行動不便，所以她的鄰
        長工作都是由我來替她作；我不知道辛○○是誰，但是住在我們同一條街的
        一位從事理髮工作的人，他叫「理髮松」，這個人年約五十餘歲，身材微胖
        ，身高約一六五公分；「理髮松」確實有到我所開設之「強盛」便利商店來
        ，但他來店裡的時間我已想不起來，我記得「理髮松」來店裡時碰到我，便
        直接拿了三千元給我，並要我轉交給我婆婆溫簡秀蘭，隨即就離開店；（問
        ：你現居住之
        我先生溫文顏、長女溫鈺菁、次子溫旭邦及我婆婆溫簡秀鳳四人；有投票權
        的有溫文顏、溫鈺菁、溫簡秀鳳三人云云（見選他字第三六九號卷第九十五
        頁背面、第九十六頁）。在檢察官偵查中仍供陳：在九十年十二月三號，辛○○（照片所示之人）到我六六八巷二號之店裡拿了三張一千元的鈔票給我
        ；當時辛○○拿了三千元給我，我即跑上樓，我未問為何給我錢；我未問這
        是我的錯，我亦未退還這三仟元，當時這三千元辛○○說這是要給婆婆溫簡
        秀鳳的，但她又中風不能言語等語（見同上卷第一０四頁背面）。
      2.被告辛○○於法務部調查局臺北縣調查站訊問時供陳：而經我回憶，約在九
        十一年元月十四、十五日早上差不多八點多，我如往常載兩位孫子到鳳鳴國
        小附設幼稚園上課，出來時，在永和街正好子○○叫住我，就要求我幫他為
        歐金獅在本鄰買五十票，每票壹千元；當時我就騎著機車，我倆在永和街路
        邊談，子○○說上回交給我參千元要拜託我的事，是他計畫在每鄰幫歐金獅
        買五十票，我這一鄰希望透過我來買；... 戊○○及乙○○等鄰長確實都收
        到子○○的參仟元，而其中戊○○因住在大樓，子○○不知是那一戶，乙○○是子○○於某天早上送錢時還沒開門，所以後來子○○在某天早上七點時
        ，親自到我家來拜託我幫他轉送（是在我收到前述參仟元之後的一、二天）
        ；我當天早上八點多拿到店裡親交給乙○○，傍晚（應是已近晚上）又到戊○○家，因他在上夜班，我就將參仟元交給戊○○的太太（我都叫她林太太
        ）；我交給他們兩人各參仟元時，都向他們表示這是子○○要我轉交的錢；
        ... 乙○○及戊○○等鄰長也都知道子○○是支持歐金獅的，故他們收了錢
        自然會知道是幫歐金獅買票的；我有請戊○○到我家來一下，後來戊○○到
        我家來，我有特別向他說那參仟元是子○○幫歐金獅給的錢，請他支持；另
        因乙○○我認為子○○必定還會去拜訪，所以認為她一定是知道拿這個錢當
        然要支持歐金獅云云（見選他字第三六九號偵卷第一百四十二頁至第一百四
        十四頁）。在檢察官偵查中仍供稱：（警訊中所供）實在的；在九十一年十
        二月十八日當時大家都知道子○○在幫歐金獅，子○○到我家門口拿了三仟
        元給我說要我幫忙，我當時知道他的意思即是要我投歐金獅，過了一、二天
        簡男又到我家交給我六仟元讓我交給乙○○及戊○○，同一天早上八點左右
        ，我拿到乙○○強盛便利商店當面交了三張新版仟元大鈔給江女，並明白的
        告訴她，是子○○叫我轉交給她的，那時江女心裡面也清楚要她支持歐金獅
        所以她沒有多問，同一天四、五點時我去找戊○○遇到他太太，我拿三仟元
        給她並告訴她是子○○要轉交給戊○○的，並要戊○○有空來找我；我有告
        訴我母親這是子○○給我的三仟元其中的一仟元，這是要幫歐金獅買票的等
        語（見同上卷第一四九頁背面、第一五０頁）。
      3.證人乙○○與被告辛○○之前述供詞中，有關辛○○有代子○○交付三千元
        予溫簡秀鳳乙節，均為相符。雖證人乙○○又堅稱：我未問為何給我錢云云
        ；然渠在偵查中已供陳：當時這三千元辛○○說這是要給婆婆溫簡秀鳳的，
        但她又中風不能言語等語（見同上卷第一０四頁背面）。另據同案被告辛○○陳明；我交給他們兩人各參仟元時，都向他們表示這是子○○要我轉交的
        錢；... 乙○○及戊○○等鄰長也都知道子○○是支持歐金獅的，故他們收
        了錢自然會知道是幫歐金獅買票的；... 因乙○○我認為子○○必定還會去
        拜訪，所以認為她一定是知道拿這個錢當然要支持歐金獅；... 過了一、二
        天簡男又到我家交給我六仟元讓我交給乙○○及戊○○，同一天早上八點左
        右，我拿到乙○○強盛便利商店當面交了三張新版仟元大鈔給江女，並明白
        的告訴她，是子○○叫我轉交給她的，那時江女心裡面也清楚要她支持歐金
        獅所以她沒有多問云云，有如前述。則雖因溫簡秀鳳中風不能言語，無法表
        示是否願投票支持歐金獅；然被告辛○○所為已符合對有投票權之人行求賄
        賂，而約其投票權為一定行使犯罪之構成要件行為，應可認定。
    (五)被告子○○委由被告辛○○盛以三千元之代價，向鳳鳴里二十二鄰鄰長戊○○
      投票行賄部分：
      1.據被告戊○○於法務部調查局臺北縣調查站訊問時供陳：認識（辛○○），
        他和我同是鶯歌鎮「鳳鳴里」巡守隊的隊員，辛○○並且有在我住家附近開
        詳細的時間我忘記了），某天晚上辛○○本人有到我前述的住家來找我，當
        天由於我上夜班，所以不在家，是由我太太丑○○跟他接觸的；辛○○一來
        就說要找我，我太太跟他說我上夜班不在，辛○○即叫我太太轉告我，叫我
        有空去找他，辛○○隨即拿了二千元現金給我太太（每票一千元），說這「
        意思一下」，拜託我們支持縣議員候選人歐金獅，隨即離去；我是當天下班
        後經我太太丑○○的轉告才知道辛○○有拿錢來過，我本想隔天即將這筆錢
        退還給他，可是因為一直不知道怎麼開口，在外面遇到辛○○時也沒見他再
        另外跟我說什麼，所以時間一久也就淡忘了；（問：辛○○致贈給你的這筆
        二千元是否拜託你於一月二十六日投票支持歐金獅？）是的，他又沒欠我錢
        ；（問：你居住之戶內有幾位有投票權人？）有二位，我和我太太丑○○云
        云（見選他字第三六九號卷第七十八頁）。在檢察官偵查中仍供陳：（問：
        辛○○有無交付二千元給你？）大概二星期前，在我家裡辛○○拿了二千元
        給我太太丑○○，說要這次選舉幫幫忙，我太太說要幫忙歐金獅的；（問：
        為何是二千元？）因為我和我太太一人一千元；是跟我太太講要幫歐金獅；
        ... 我早上回到家後我太太告訴我二八鄰鄰長拿了三千元拜託我們投給歐金
        獅；（問：辛○○是否第二十八鄰鄰長？）我太太當時有說那個人是二八鄰
        鄰長又是巡守隊的，我才知道那是辛○○；（問：到底是二千元或三千元？
        ）我仔細想過好像是三千元等語（見同上卷第八十二頁、第八十四頁背面）
        。
      2.被告丑○○亦於法務部調查局臺北縣調查站訊問時供陳：有的，大約是在二
        星期之前（詳細時間我忘記了），某天晚上辛○○本人有到我前述的住家來
        找我先生戊○○，當天由於我先生上夜班，所以不在家，我便跟辛○○說我
        先生上夜班不在，辛○○即叫我轉告我先生，叫我先生有空去找他，辛○○
        隨即拿了三千元現金給我，說這次的縣議員選舉拜託支持「二號」（按即縣
        議員候選人歐金獅），我還來不及反應他就走了；當天我先生下班後我有將
        這件事告訴他，我先生說這種錢不能收，他本想隔天即將這筆錢還給辛○○
        ，可是因為一直不知道怎麼開口，而在外面遇到辛○○時也沒見他再另外跟
        我先生說什麼，所以時間一久也就淡忘了云云（見選他字第三六九號卷第二
        ０三頁）。於檢察官偵查中又供陳：（問：辛○○是否拿錢給你們拜託你們
        投歐金獅？）約二個禮拜前有一男子拿了三千元到我家來（為三張新版千元
        之鈔）拜託我及我先生投給歐金獅；... （是否二十八鄰鄰長拿三千元給妳
        叫妳們投二號歐金獅？）當時他的確拜託我們投給二號歐金獅等語（見選他
        字第三六九號卷第八十四頁背面、第八十五頁）。
      3.被告辛○○於法務部調查局臺北縣調查站訊問時供陳：而經我回憶，約在九
        十一年元月十四、十五日早上差不多八點多，我如往常載兩位孫子到鳳鳴國
        小附設幼稚園上課，出來時，在永和街正好子○○叫住我，就要求我幫他為
        歐金獅在本鄰買五十票，每票壹千元；當時我就騎著機車，我倆在永和街路
        邊談，子○○說上回交給我參千元要拜託我的事，是他計畫在每鄰幫歐金獅
        買五十票，我這一鄰希望透過我來買；... 戊○○及乙○○等鄰長確實都收
        到子○○的參仟元，而其中戊○○因住在大樓，子○○不知是那一戶，乙○○是子○○於某天早上送錢時還沒開門，所以後來子○○在某天早上七點時
        ，親自到我家來拜託我幫他轉送（是在我收到前述參仟元之後的一、二天）
        ；我當天早上八點多拿到店裡親交給乙○○，傍晚（應是已近晚上）又到戊○○家，因他在上夜班，我就將參仟元交給戊○○的太太（我都叫她林太太
        ）；我交給他們兩人各參仟元時，都向他們表示這是子○○要我轉交的錢；
        ... 乙○○及戊○○等鄰長也都知道子○○是支持歐金獅的，故他們收了錢
        自然會知道是幫歐金獅買票的；我有請戊○○到我家來一下，後來戊○○到
        我家來，我有特別向他說那參仟元是子○○幫歐金獅給的錢，請他支持；另
        因乙○○我認為子○○必定還會去拜訪，所以認為她一定是知道拿這個錢當
        然要支持歐金獅云云（見選他字第三六九號偵卷第一百四十二頁至第一百四
        十四頁）。在檢察官偵查中仍供稱：（警訊中所供）實在的；在九十一年十
        二月十八日當時大家都知道子○○在幫歐金獅，子○○到我家門口拿了三仟
        元給我說要我幫忙，我當時知道他的意思即是要我投歐金獅，過了一、二天
        簡男又到我家交給我六仟元讓我交給乙○○及戊○○，同一天早上八點左右
        ，我拿到乙○○強盛便利商店當面交了三張新版仟元大鈔給江女，並明白的
        告訴她，是子○○叫我轉交給她的，那時江女心裡面也清楚要她支持歐金獅
        所以她沒有多問，同一天四、五點時我去找戊○○遇到他太太，我拿三仟元
        給她並告訴她是子○○要轉交給戊○○的，並要戊○○有空來找我等語（見
        同上卷第一四九頁背面、第一五０頁）。
      4.被告戊○○、丑○○與被告辛○○之前述供詞，均為相符，渠等所為供詞，
        自屬可信。被告辛○○有代收子○○交付予戊○○、丑○○買票賄款三千元
        之事實，亦可認定。
    (六)被告子○○、辛○○、戊○○、丑○○、丁○○、丙○○等人在本院審理中雖
      又改稱：給的錢是業務費，請他們有空去總部幫忙，不是買票云云。然本案被
      告子○○、辛○○分別交付之款項確係供作賄選買票之用，收受款項之人亦均
      知悉是要頭票予歐金獅等情，已據被告辛○○、戊○○、丑○○、丁○○、丙○○、癸○○及證人乙○○於法務部調查局臺北縣調查站訊問時及檢察官偵查
      時供述綦詳。雖該等被告於法務部調查局臺北縣調查站所為之供述，對於其他
      被告而言，係屬被告以外之人在審判外之陳述；然該等被告或於檢察官偵查中
      明確供陳調查站之供述筆錄係屬實在，或於檢察官偵查中仍為相同之供述，因
      之此部分被告在法務部調查局臺北縣調查站所為之供述，具有較可信之特別情
      狀，依刑事訴訟法第一百五十九條之二之規定，仍得為證據。被告辛○○、戊○○、丑○○、丁○○、丙○○、癸○○在本院審理中改稱：給的錢是業務費
      ，請他們有空去總部幫忙，不是買票等語，核與渠等在法務部調查局臺北縣調
      查站訊問時及檢察官偵查中所供不符，顯係臨訟卸責之詞，委無足採。
    (七)再查，雖被告癸○○、丑○○於偵查中曾有陳述被告子○○於九十年十二月間
      交付賄賂時係要求其投票予「二號」歐金獅等語；而該屆縣議員候選人之號次
      則係於九十一年一月八日經過抽籤方屬確定，有臺北縣選舉委員會九十一年六
      月二十八日北縣選一字第０九一０五００五四九０號函附於原審院卷可參。然
      因被告癸○○、丑○○之上開偵訊筆錄均係於號次抽籤日後所制作，斯時確已
      知情侯選人歐金獅之參選號次為「二號」；且該歐金獅確係於九十年十二月間
      即已確定參加翌年之臺北縣第十五屆縣議員選舉，並覓得被告子○○積極幫忙
      鶯歌地區之選務工作，亦如前述。是渠二人於偵查中逕陳稱被告子○○要求投
      票予「二號」歐金獅，尚難認有何悖於事實之可言。又衡諸上開各鄰之鄰長即
      被告戊○○、丁○○及癸○○均知情丑○○、丙○○及辛○○已收受被告子○○所要交付予各鄰長之三千元賄款，且迄至本案查獲前均未有退還賄款之行為
      ，是被告戊○○與丑○○，被告丁○○與丙○○，被告癸○○與辛○○間，對
      於投票受賄之犯行，應有犯意聯絡及行為分擔甚明。
    (八)本案此部分事證已臻明確，被告子○○、辛○○、戊○○、丑○○、丁○○、
      丙○○、癸○○之犯行，均堪認定。
貳、被告庚○○、己○○證據部分：
  一訊據被告庚○○、己○○亦均矢口否認有投票行賄或投票受賄之犯行，被告庚○○辯稱：伊沒有去過甲○○、己○○及卓正雄的家，伊也沒有拿錢給他們三人，
    伊拿一千元給己○○，是因伊在健康會，他打掃和泡茶，所以給他的錢，平時伊
    就有給己○○錢，代號Ａ所述是聽聞的，無證據能力，己○○無警訊錄音帶，無
    法證明其筆錄與供述是否相同，無證據能力，卓正雄於警訊亦未全程錄音，且其
    目不識丁，該筆錄竟記載經交閱後始簽，自均無證據能力等語。被告己○○辯稱
    ：一千元跟選舉無關，是伊在健康會幫忙的錢，一年給伊好幾次，五百、一千不
    一定，因伊會幫忙泡茶云云。經查：
    (一)被告庚○○以每票一千元代價，向被告己○○為投票行賄部分：
      1.被告己○○於警訊中供承：我於民國九十一年一月十六日上午八時三十分許
        ，在台北縣鶯歌鎮第一河濱公園鶯歌老人健康會內，當時健康會總幹事庚○○交付新台幣一千元給我，並叫我將此次選票投給縣議員候選人歐金獅，我
        就收取庚○○所交給我的現金等語（見選偵字第三號第十七頁背面、第十八
        頁）。在檢察官偵查中仍供稱：（警訊中所供）實在；在九十一年一月十六
        日他拿一千元給我，讓我買茶葉，叫我投票時支持歐金獅，那天是早上八點
        多在河濱公園老人會館旁；拿一張一千元鈔票，沒有用袋子裝起來，直接拿
        給我；（問：是否確定是叫你投歐金獅？）是的；他叫他支持歐金獅，誰拜
        託我，我都答應云云（見選偵字第三號卷第四十九頁背面、第五十頁）。
      2.被告庚○○在本院審理中亦坦承有交付一千元予被告己○○，僅另辯稱：係
        健康會的錢，請他泡茶打掃這部分用雜支的項目支付款項等語（見本院九十
        二年十二月八日準備程序筆錄第八頁）。則被告己○○前開有關庚○○交付
        一千元之供述，自非出自虛構，而可採信。
      3.被告庚○○在本院審理中，對於所支付之一千元，雖辯稱：係健康會的錢，
        請他泡茶打掃這部分用雜支的項目支付款項云云。被告己○○亦翻異前供改
        稱：一千元是雇渠泡茶打掃等語；以附合其說。然查，反賄選為我政府近年
        來年之重要政策，各檢警機關於賄選之查緝均不遺餘力，傳播媒體對於買票
        者及賣票者應負刑責亦多所報導，被告己○○自無不知之理。該庚○○交付
        之一千元茍非確係用以買票，被告己○○自無虛偽編撰，以自陷囹圄之理。
        渠在法院審理中改稱：一千元是雇渠泡茶打掃乙節，應係臨訟卸責，及迴護
        被告庚○○之詞，自不足採。被告庚○○交付己○○一千元用以買票之事實
        ，應可認定。
    (二)被告庚○○以每票一千元代價，交付四千元予原審同案被告卓正雄（包括卓正
      賢、卓秀根、卓正慶三人）為投票行賄部分：
      1.原審同案被告卓正雄於警訊時供稱：有一個叫庚○○之男子於民國九十一年
        元月二十二日早上八時許至我的住所，稱我家四兄弟有四票，每票台幣壹千
        元，要我交付給其他三人，並於投票當日要投票給登記第二號之歐金獅，我
        原本不想拿，但他一直要我拿，故我就收下他所拿之四仟元；我卓正雄、卓
        正賢、卓秀根、卓正慶四票，四仟元尚在我身上，我還沒拿給他們，他們也
        不知情云云（見選偵第三號偵卷第六十三頁至第六十四頁）。在檢察官偵查
        中仍供稱：在一月二十二日早上八時庚○○到我福德巷三號家中，問我家中
        有幾張選票，我說有四張，他即拿了四仟元給我，說我們家中有選票的人一
        人一仟，而且要投票給歐金獅，要我把錢轉交給我兄弟們，我尚未轉交給他
        們；他跟我講一定要投給二號之歐金獅，並一再叮嚀等語（見同上卷第第六
        十九頁背面、第七十頁）。
      2.證人黃富春亦於檢察官偵查中供稱：在九十一年一月間我聽到很多人在說歐
        金獅一票買一仟元，其中一部份是庚○○幫他買的，我撥打庚○○的手機，
        質疑他為何要幫歐金獅買票，他停頓了很久，我一直逼他，他才說選舉要花
        錢，並勸我沒有錢不要參選，而且說他也已收了歐金獅的錢，一定要幫他云
        云（見選偵第三號偵卷第七十一頁背面）。則原審同案被告卓正雄前開有關
        庚○○交付四千元之供述，亦應非出自虛構，而可採信。
      3.被告庚○○質疑被告卓正雄於警訊錄音帶之錄音時間僅有十八分鐘，與警訊
        筆錄記載訊問起迄共費時三十分鐘未合，而未全程錄音云云。然原審同案被
        告卓正雄於檢察官偵查中仍為與警詢相同之供述；在原法院審判中始終未爭
        執其於警、偵訊筆錄自白之任意性；經原審據以判處有期徒刑二月，緩刑二
        年後，復情願甘服，而未提起上訴。基此，尚難遽認卓正雄於警訊中之供述
        有不實或非法取供之情事。
    (三)被告庚○○請甲○○轉交付二千元予代號Ａ及其配偶為投票行賄部分：
      1.證人代號Ａ於警訊中指稱：就是他（庚○○）拿二千元及歐金獅宣傳單一張
        囑託我父親交給我的，並投票給縣議員登記第二號歐金獅之人；... 這買票
        錢二千元是我父親甲○○親自交給我的，並且說是縣議員候選人歐金獅買票
        錢；我父親於九十一年一月十六日早上八時三十分許於來到我住處找我，當
        時他拿二千元給我，說這是歐金獅買票錢，叫我收下並投給歐金獅云云（見
        選偵字第三號偵卷第二十頁背面、選他字第三七０號偵卷第二十八頁背面）
        。於檢察官偵查中又供稱：在九十一年一月間即選舉前二、三日，我父親王
        漢滕拿了二張新版千元鈔至我家，及二號歐金獅的宣傳單，說是庚○○將錢
        及傳單交給他，拜託我父親買票，其中一千元是給我，另一千元是給我太太
        ，並要求我要投給二號歐金獅，傳單我拿了就丟了；沒有答應投給二號，錢
        我收了，但我投給別人，同一天我將一千元交給我太太，但其亦投給別人等
        語（見選他字第三六九號偵卷第二百三十二頁背面、第二百三十三頁）。在
        原法院調查時仍指證：（偵查中所述）屬實，（伊父親拿）二千元（給伊買
        票）；（二千元是）庚○○（拿的錢）；伊沒有親眼見到，伊是聽伊父親講
        的云云（見原審卷第一二三頁、第一二四頁）。代號Ａ之證人雖未親眼目睹
        被告庚○○交付二千元給甲○○，然證人所述收取二千元現款之事實，係發
        生在案發前之九十一年元月十六日，又係渠父親轉述庚○○請託之言語，並
        有確實收取該意外之財二千元；故其所為供證並非毫無根據之傳聞證據，自
        得採為被告論罪科刑之依據。
      2.同案被告甲○○於原審調查時亦供承：錢是庚○○在老人會拿給伊的，拿錢
        給伊時有告訴伊要投給某人，但伊忘記了，錢伊有收下來，錢伊拿給伊兒子
        ，伊沒有說是做什麼等語（見原審卷第一六三頁）。
      3.被告甲○○與代號Ａ證人之前揭供詞，均為相符，渠等所為供詞，自屬可信
        ；被告庚○○有請甲○○轉交買票之二千元予代號Ａ證人之事實，亦可認定
        。
    (四)本案此部分事證亦臻明確，被告庚○○、己○○之犯行，洵堪認定。
參、按公職人員選舉罷免法第九十條之一之賄選罪，其行求賄選階段，屬行賄者單方
    意思表示行為，不以相對人允諾為必要，而交付賄賂階段，則行賄者已實施交付
    賄賂之行為，一經交付，罪即成立，亦即投票行賄罪於行為人交付賄賂或其他不
    正利益時，交付之相對人對其交付之目的已然認識而予收受，其交付賄賂或其他
    不正利益之犯行即為成立，不以收受者確已承諾，或進而為一定投票權之行使為
    必要，但以收受者已收受，而有其受賄意思者為限。又對於有投票權之人行求賄
    賂僅以行賄之一方表示意思已足，不以他方允受為必要，而對於有投票權人交付
    賄賂罪則須雙方意思表示合致並進而有賄賂之交付及收受行為始能成立，此二罪
    之犯罪構成要件不同，不成立連續犯（最高法院六十九年台上字第六八二號判決
    意旨參照）。核被告等所為：
  一被告子○○交付賄賂予丁○○、癸○○，及被告子○○、辛○○交付賄賂予戊○○部分，所為均係犯公職人員選舉罷免法第九十條之一第一項之對有投票權之人
    ，交付賄賂，而約其投票權為一定之行使罪。又被告子○○、辛○○二人交付賄
    賂予鳳鳴里二十七鄰鄰長溫簡秀鳳部分，因溫簡秀鳳已因中風呈植物人狀態，就
    交付賄款之目的並無認識，而未具投票權之乙○○與之亦無共同受賄之犯意聯絡
    可言；是被告子○○、辛○○此部分所為，應係犯公職人員選舉罷免法第九十條
    之一第一項之對有投票權人，行求賄賂，而約其投票權為一定之行使罪；公訴人
    雖認被告子○○、辛○○就交付三千元予不具投票權且不知情之乙○○部分，亦
    係犯同法第九十條之一第一項之對於有選舉權人交付賄賂罪，惟乙○○、溫簡秀
    鳳既無受賄賂之意思，應仍屬行求階段，故此部分之起訴法條，尚有未洽。又被
    告子○○、辛○○間，就對戊○○及溫簡秀鳳之投票行賄部分，均有犯意聯絡及
    行為分擔，皆為共同正犯。又被告子○○先後多次交付賄款犯行，時間緊接，犯
    罪構成要件相同，顯係基於概括犯意為之，應依連續犯之規定以一罪論，並依法
    加重其刑。
  二被告辛○○、戊○○、丑○○、丁○○、丙○○、癸○○收受賄款部分，所為均
    係犯刑法第一百四十三條第一項之有投票權之人，收受賄賂，而許其投票權為一
    定之行使罪。被告丑○○、丙○○、辛○○雖均非被告子○○行賄對象即具有投
    票權之鶯歌鎮鳳鳴里內鄰長；惟其等為實際收受賄款之人，分別與臺北縣第十五
    屆議員選舉有投票之鄰長戊○○、丁○○、癸○○間，各有犯意聯絡及行為分擔
    ，而參與實施投票受賄罪，依刑法第三十一條第一項規定，被告戊○○與丑○○
    間、被告丁○○與丙○○間、被告癸○○與辛○○間，仍以共同正犯論。
  三被告子○○所為上開對有投票權人行求賄賂罪及交付賄賂罪，犯意各別，罪名互
    異，應分論併罰之。被告辛○○所為上開對有投票權人行求賄賂罪、交付賄賂罪
    及投票受賄罪，犯意各別，罪名互異，應分論併罰之。被告辛○○、丙○○、丁○○、癸○○、戊○○、丑○○均於偵查中自白投票受賄犯行，被告辛○○於偵
    查中自白投票行賄犯行，應分別依公職人員選舉罷免法第九十七條之二第一項後
    段及同法第九十條之一第五項減輕其刑。
  四被告庚○○對己○○、卓正雄、代號Ａ交付賄賂部分，均係犯公職人員選舉罷免
    法第九十條之一第一項之對有投票權之人，交付賄賂，而約其投票權為一定之行
    使罪（代號Ａ就被告庚○○交付二千元賄賂之目的既認識而仍予收受，並未退還
    ，縱代號Ａ稱其未投票予歐金獅，仍不影響被告庚○○交付賄賂犯行之成立）。
    被告庚○○先後多次交付賄款犯行，時間緊接，犯罪構成要件相同，顯係基於概
    括犯意為之，應依連續犯之規定以一罪論，並依法加重其刑。
  五被告己○○為臺北縣第十五屆議員選舉有投票權人，其收受庚○○交付之賄款，
    所為係犯刑法第一百四十三條第一項之有投票權之人，收受賄賂，而許其投票權
    為一定之行使罪。被告己○○於偵查中自白投票受賄犯行，應依公職人員選舉罷
    免法第九十七條之二第一項後段減輕其刑。
肆、原審基此適用公職人員選舉罷免法第九十條之一第一項、第三項、第五項、第九
    十七條之二第一項後段、第九十八條第三項，刑法第十一條前段、第二十八條、
    第五十六條、第一百四十三條第一項、第二項、第四十一條第一項前段、第五十
    一條第一項第五款、第八款、第三十七條第二項、第七十四條第一款、第二款，
    罰金罰鍰提高標準條例第一條前段、第二條之規定，並爰審酌選舉為實現民主政
    治重要之舉才方式，應在公平、公正、公開合法之前提下進行，賄選對選風之敗
    壞及政治清明之戕害為禍尤烈，近年每逢選舉，政府均大力宣導不得從事賄選行
    為，被告子○○、庚○○為求其所支持之歐金獅勝選，竟不擇手段，以現金收買
    選民，敗壞選風，殊值非難，犯罪後在本院審理時復否認有賄選之犯意，被告丁○○、癸○○、戊○○係擔任鄰長與被告即其親人丙○○、辛○○、丑○○，被
    告己○○犯後，尚曾坦承犯行，致能查獲被告子○○、庚○○之投票行賄犯行等
    一切情狀，就：
  一被告子○○對於有投票權之人，交付賄賂，而約其投票權為一定之行使罪名部分
    ，判處有期徒刑陸月；就對於有投票權之人，行求賄賂，而約其投票權為一定之
    行使罪名部分，判處有期徒刑參月；並定應執行刑為有期徒刑捌月，及諭知有期
    徒刑易科罰金之標準，以參佰元折算壹日。
  二就被告辛○○對於有投票權之人，交付賄賂，而約其投票權為一定之行使罪名部
    分，判處有期徒刑貳月；就對於有投票權之人，行求賄賂，而約其投票權為一定
    之行使罪名部分，判處有期徒刑貳月；就有投票權之人，收受賄賂，而許以其投
    票權為一定之行使罪名部分，判處有期徒刑貳月；並定應執行刑為有期徒刑肆月
    ，及諭知有期徒刑易科罰金之標準，以參佰元折算壹日。
  三就被告戊○○、丑○○有投票權之人，收受賄賂，而許以其投票權為一定之行使
    部分，各判處有期徒刑貳月。就被告丁○○、丙○○共同有投票權之人，收受賄
    賂，而許以其投票權為一定之行使罪名部分，各判處有期徒刑貳月。就被告癸○○共同有投票權之人，收受賄賂，而許以其投票權為一定之行使罪名部分，判處
    有期徒刑貳月。就被告庚○○連續對於有投票權之人，交付賄賂，而約其投票權
    為一定之行使罪名部分，判處有期徒刑陸月。就被告己○○有投票權之人，收受
    賄賂，而許以其投票權為一定之行使罪名部分，判處有期徒刑貳月。並就上開徒
    刑均諭知易科罰金之折算標準，以參佰元折算壹日。
  四復認被告丁○○及丙○○、被告癸○○及辛○○、被告戊○○及丑○○所共同各
    別收受之三千元款項，被告己○○、卓正雄所分別收受之一千元款項，應依刑法
    第一百四十三條第二項宣告沒收，如全部或一部不能沒收時，追徵其價額。又被
    告子○○、辛○○所交付予被告丁○○、癸○○、戊○○，及溫簡秀鳳各三千元
    賄賂部分，被告庚○○所交付予被告己○○一千元賄賂、被告卓正雄四千元賄賂
    、代號Ａ二千元賄賂部分，均應依公職人員選舉罷免法第九十條之一第三項規定
    宣告沒收。另扣案如附表所示之物，尚無積極證據足為證明該等物品確與被告庚○○所犯本罪有何關聯，或為其預備供犯罪所使用之物，依法不得沒收。
  五又以被告被告丁○○、丙○○、癸○○、戊○○、丑○○，均素行良好，前未曾
    受有期徒刑以上刑之宣告，被告己○○，前受有期徒刑以上刑之宣告，執行完畢
    或赦免後，五年以內未曾受有期徒刑以上刑之宣告，此均有臺灣高等法院檢察署
    刑案紀錄簡覆表附卷可按，均因一時貪念，致有本件犯行，經此偵審程序之教訓
    ，均應知所警惕而無再犯之虞，因認所宣告之刑，均以暫不執行為適當，併予宣
    告各緩刑二年，以勵自新。
  六再敘明公訴意旨另以：被告庚○○於九十一年一月間某日，在被告甲○○位於臺
    北縣鶯歌鎮○○街二十巷六號四號住處，交付其數千元賄款，除約定投票予歐金
    獅外，並其餘賄款以每票一千元之代價向其他有投票權之人賄選買票，被告甲○○即糧於共同犯意聯絡，於同年一月十六日上午八時許，在上址，交付二千元予
    代號Ａ之人，要求投票予歐金獅；又被告卓正雄收受被告庚○○所交付之賄款四
    千元，約定投票予歐金獅後，即與被告庚○○與被告卓正雄（如後所述）基於共
    同之犯意聯絡，預備交付其中三千元賄款予被告卓正雄之兄弟卓正賢、卓秀根、
    卓正慶三人，且要求渠等投票予歐金獅，因認被告庚○○涉犯公職人員選舉罷免
    法第九十條第一項之對有投票權之人，交付賄賂，而約其投票權為一定之行使罪
    嫌及同法九十條之一第二項之預備投票行賄罪嫌云云。按犯罪事實應依證據認定
    之，無證據不得推定其犯罪事實，刑事訴訟法第一百五十四條。所謂認定犯罪事
    實之證據，係指足以認定被告確有犯罪行為之積極證據而言，該項證據自須適合
    於被告犯罪事實認定，始得採為斷罪資料。又苟未能發現相當證據，或證據不足
    以證明，自不能以推測或擬制之方法，以為裁判基礎，亦分別有最高法院二十九
    年度上字第三一０五號及同院四十年度台上字第八六號判例意旨可資參照。又按
    投票行賄與投票收賄，係屬對立性質，是以行為人與投票行賄者非屬合同之平行
    一致性犯意聯絡，而為對立一致之關係時，縱有轉交賄款之行為，仍難以投票行
    賄罪相繩。訊據被告庚○○堅決否認有交付賄款向被告甲○○及被告卓正雄兄弟
    買票及預備買票之行為，經查：(1)、被告甲○○除曾於本院調查時供承：錢是庚○○在老人會拿給伊的，拿錢給伊時有告訴伊要投給某人，但伊忘了，錢伊有收
    下來，錢伊拿給伊兒子等語（本院九十一年十二月三日訊問筆錄），均未在警訊
    、偵查就此有所陳述，而代號Ａ即被告甲○○兒子之指述，除有關被告庚○○曾
    交付二千元予被告甲○○向其買票情節（如前事實二所述），因與就被告甲○○
    於本院調查時之上開供述情節相符，堪信為實外，餘皆未有其他證據足稽佐證，
    而對有投票權人交付賄賂罪，必有行為人所交付賄款之對象存在，既無確切證據
    證明被告庚○○除了向被告甲○○及代號Ａ交付二千元賄款買票之犯行外，尚有
    其他交付數千元賄賂予被告甲○○之不法行為，自應認被告庚○○此部分犯行不
    能證明。(2)、查被告卓正雄收受被告庚○○所交付賄款四千元，約定投票予歐金
    獅，而該四千元係包含被告卓正雄本人及其有投票權之兄弟卓正賢、卓秀根及卓
    正慶三人共四票之賄款，即每票一千元等情，業經被告卓正雄於警訊、偵查中自
    白屬實，已如前述，另被告甲○○亦係收受被告庚○○所交付賄款二千元後，即
    交付予其子代號Ａ，是以被告卓正雄、甲○○顯然係分別基於為其弟弟及兒子收
    受賄賂之犯意，而收受被告庚○○所交付之賄款，至為灼然，雖被告甲○○確將
    賄款轉交予代號Ａ之行為，及被告卓正雄確有代其兄弟收受賄款之行為，惟因其
    等與被告庚○○之投票行賄行為並無合同之平行一致犯意，乃為對立一致之關係
    ，自無成立共同正犯可言。此外，復查無其他積極之證據足資證明被告庚○○有
    公訴人所指上開與被告甲○○共同投票行賄或與被告卓正雄共同預備投票行賄之
    行為，不能證明被告卓正雄此部分之犯罪，本應為無罪判決之諭知，惟公訴人認
    此部分與前揭論罪部分，有裁判上一罪之連續犯關係及高低度之吸收關係，爰不
    另為無罪之諭知。
  七原判決認定事實、適用法律及量處刑期，均為妥適。被告子○○、辛○○、戊○○、丑○○、丁○○、丙○○、癸○○、庚○○、己○○之上訴意旨，均否認犯
    罪，並執以指摘原判決不當，為無理由，應均予駁回。
伍、
  一公訴意旨另以：甲○○明知庚○○（業經本院先行審結）係為九十一年第十五屆
    縣議員選舉臺北縣第四選區（土城、三峽、鶯歌、樹林）登記二號縣議員候選人
    歐金獅賄選買票，竟於九十一年一月間某日，在臺北縣鶯歌鎮○○街二十巷六號
    四樓住處，收受庚○○所交付數千元賄款，除約定投票予歐金獅外，並將其餘賄
    款以每票一千元之代價向其他有投票權之人賄選買票，被告即基於共同犯意聯絡
    ，於同年一月十六日上午八時許，在上址，交付二千元予代號Ａ之人，要求投票
    予歐金獅，因認被告涉犯刑法第一百四十三條第一項之投票受賄罪嫌（收受庚○○所交付數千元賄款部分）及公職人員選舉罷免法第九十條第一項之對有投票權
    之人，交付賄賂，而約其投票權為一定之行使罪嫌（交付二千元予代號Ａ之人部
    分）云云。
  二本件公訴人所認被告甲○○涉有前揭投票受賄及投票行賄罪嫌，並未於起訴書內
    載明係依何證據為其論據，而訊據被告則堅決否認有投票受賄及投票行賄之犯行
    ，辯稱：伊沒有在管選舉的事，伊八十幾歲了，伊只是有去老人會，庚○○拿錢
    伊沒有收，伊沒有拿錢給代號Ａ夫妻，是買票的人拿二千元要給他們夫妻，伊說
    一人一千元好了，伊有看到，不是伊轉交等語。
  三按被告或共犯之自白，不得作為有罪判決之唯一證據，仍應調查其他必要之證據
    ，以察其是否與事實相符，刑事訴訟法第一百五十六條第二項定有明文。經查，
    被告甲○○於原審調查時雖曾供承：錢是庚○○在老人會拿給伊的，拿錢給伊時
    有告訴伊要投給某人，但伊忘記了，錢伊有收下來，錢伊拿給伊兒子，伊沒有說
    是做什麼等語（見原審卷第一六三頁）。然除此之外，並未見其在警詢、檢察官
    偵查中，對於所涉受賄罪部分有如何之供述；遍閱全卷，亦查無其他相關資料，
    足資為被告甲○○涉有收受賄賂罪之佐證（代號Ａ證人所供渠父親轉交二千元及
    歐金獅宣傳單，係代號Ａ證人收受賄款之證據，並非被告甲○○自己另有收受賄
    款之佐證）。揆諸首揭規定，自難僅以被告甲○○於原審調查中唯一之供述，即
    執為被告甲○○個人有收受賄款犯行之論據。
  四次按共犯之成立，以有犯意之聯絡或行為之分擔，為其構成要件（最高法院四十
    六年臺上字第一三０四號、六十九年臺上字第六九五號判例參照）。再查，投票
    行賄與投票受賄，係屬對立性質，是以行為人與投票行賄者非屬合同之平行一致
    性犯意聯絡，而為對立一致之關係時，縱有轉交賄款之行為，仍難以投票行賄罪
    相繩。本件遍觀全案卷並無證據顯示被告係九十一年第十五屆縣議員選舉臺北縣
    第四選區（土城、三峽、鶯歌、樹林）登記二號縣議員候選人歐金獅之支持者，
    而同案被告庚○○之所以交付二千元賄款予被告，無非係因被告為代號Ａ之父親
    ，而託被告將賄款轉交予代號Ａ並約定投票予歐金獅，是依被告與代號Ａ為父子
    關係之情觀之，被告理當係基於為其子即代號Ａ受賄之意思而收受庚○○所交付
    之二千元賄款，尚難僅以被告有轉交賄款之客觀行為，遽為推論被告即係與行賄
    者庚○○基於合同一致之犯意聯絡；又本件除代號Ａ部分，復查無其他證據足認
    被告另有向他人為交付賄賂之投票行賄情事，自難遽認被告有投票行賄之犯行。
    至於被告與其子代號Ａ共同投票受賄部分，因與檢察官起訴之投票行賄部分非屬
    同一事實，本院不得審究，自應由檢察官另行依法處理。
  五此外，又查無其他積極證據足認被告甲○○有公訴意旨所指之刑法第一百四十三
    條第一項之投票受賄罪，及公職人員選舉罷免法第九十條第一項之對有投票權之
    人，交付賄賂，而約其投票權為一定之行使犯行，被告甲○○之犯罪尚屬不能證
    明；原審因之為被告甲○○無罪之諭知，核無不合。公訴人之上訴意旨並未有其
    他證據，僅依前述代號Ａ證人所為供述，即逕認被告甲○○收受庚○○之二千元
    賄款，係基於投票行賄之共同犯意；又以證人Ａ之弟不願收受被告交付之二千元
    ，被告甲○○留供己用（此部分未經起訴），亦不違背被告與庚○○之合意，逕
    認被告甲○○有投票受賄之犯意，據以指摘原判決不當；並無理由，應予駁回。
  六被告甲○○經合法傳喚，無正當理由未於最後言詞辯論期日到庭，爰不待其陳述
    逕行判決。
據上論斷，應依刑事訴訟法第三百七十一條、第三百六十八條，判決如主文。
本案經檢察官田炳麟到庭執行職務。
中　　　華　　　民　　　國　　九十三　　年　　　五　　　月　　 二十 　　日
                              臺灣高等法院刑事第十二庭
                                  審判長法  官  劉  景  星
                                        法  官  陳  志  洋
                                        法  官  陳  博  志
右正本證明與原本無異。
公職人員選舉罷免法部分如不服本判決應於收受送達後十日內向本院提出上訴書狀，
其未敘述上訴之理由者並得於提起上訴後十日內向本院補提理由書（均須按他造當事
人之人數附繕本）。
其餘部分不得上訴。
                                        書記官  陳  嘉  文
中　　　華　　　民　　　國　　九十三　　年　　　五　　　月　　二十一　　日
附錄：本案論罪科刑法條全文
公職人員選舉罷免法第九十條之一第一項
對於有投票權之人，行求期約或交付賄賂或其他不正利益，而約其不行使投票權或為
一定之行使者，處五年以下有期徒刑，得併科新台幣四十萬元以上四百萬元以下罰金
。
刑法第一百四十三條第一項
有投票權之人，要求、期約或收受賄賂或其他不正當利益，而許以不行使其投票權或
為一定之行使者，處三年以下有期徒刑，得併科五千元以下罰金。
       附表
      ┌──┬───────────┬────┐
      │編號│名稱                  │數量    │
      ├──┼───────────┼────┤
      │一  │新台幣二十萬（新版千  │二百張  │
      │    │元鈔）                │        │
      │    │                      │        │
      ├──┼───────────┼────┤
      │二  │便條紙                │乙紙    │
      ├──┼───────────┼────┤
      │三  │呂慶將名片            │乙紙    │
      ├──┼───────────┼────┤
      │四  │感謝狀                │乙紙    │
      ├──┼───────────┼────┤
      │五  │手寫便條紙            │七張    │
      ├──┼───────────┼────┤
      │六  │民進黨黨員名冊        │一本    │
      ├──┼───────────┼────┤
      │七  │健康會員名冊          │一本    │
      ├──┼───────────┼────┤
      │八  │歐金獅競選宣傳單      │二張    │
      ├──┼───────────┼────┤
      │九  │健康會員名冊          │一本    │
      │    │                      │        │
      ├──┼───────────┼────┤
      │十  │存款存摺簿            │六本    │
      ├──┼───────────┼────┤
      │十一│手機                  │二支    │
      └──┴───────────┴────┘
